臺灣臺北地方法院刑事判決　　　　　　　 95年度訴字第294號
公　訴　人　臺灣臺北地方法院檢察署檢察官
被　　　告　丁○○
　　　　　　乙○○
共　　　同
指定辯護人　本院公設辯護人林盛煌
上列被告因偽造有價證券等案件，經檢察官提起公訴（九十三年
度偵續三字第八號），本院判決如下：
    主  文
丁○○、乙○○均無罪。
    理  由
一、公訴意旨略以：丁○○係楊勝雄之姪子，於民國八十八年間
    與楊勝雄共同經營征邦企業有限公司（下稱征邦公司），嗣
    楊勝雄於八十八年十二月二十三日死亡；詎丁○○竟利用代
    為保管存摺、印章之機會，趁楊勝雄於八十八年十二月十七
    日下午五十四十分病危無意識之際，竟基於意圖為自己不法
    所有及行使偽造文書之犯意，盜用楊勝雄之印章，製作不實
    之委託單，於八十八年十二月二十二日上午十時許，前往亞
    洲信託投資股份有限公司（下稱亞洲信託公司），向亞洲信
    託公司之承辦人員偽稱楊勝雄租用之第九四五０號保管箱鑰
    匙遺失，致不知情之亞洲信託公司承辦人員陷於錯誤，將備
    份之保險箱鑰匙交與丁○○開啟上開保險箱，丁○○旋取置
    於保險箱內所有財物 (含楊勝雄於八十八年六月八日預立之
    遺囑)，辦理保管箱退租事宜。其後，丁○○明知楊勝雄前
    揭遺囑已明示「不動產臺北部分移轉世浩，另動產二百萬元
    。（定存三百萬元，不為其所知）俟創業/置產再付。其餘
    臺中不動產及存款由世平繼續經營使用」等語，即存款扣除
    遺贈其子戊○○之二百萬元後，所餘款項始留與丁○○作為
    繼續經營征邦公司之用，且征邦公司設於世華聯合商業銀行
    儲蓄部（下稱世華銀行）支存帳號第0000000000
    0號帳戶餘額已足以支付貨款，竟意圖為自己不法所有之概
    括犯意，於楊勝雄於八十八年十二月二十三日死亡前、後之
    如附表所示時間，持楊勝雄交付其保管之如附表所示金融機
    構發行之金融卡，利用自動付款設備，將楊勝雄於如附表所
    示金融機構之存款，轉帳匯入其設於中國信託商業銀行新竹
    分行（下稱中國信託銀行）第000000000000號
    帳戶內；又丁○○復基於意圖為自己不法所有、偽造有價證
    券及行使偽造私文書之概括犯意，在楊勝雄死後，仍以征邦
    公司（負責人章仍為楊勝雄）名義簽發以八十八年十二月二
    十九日為發票日、面額二百四十萬元、受款人為楊勝雄之支
    票一紙，並於支票背面蓋用楊勝雄之印文後，在楊勝雄設於
    世華聯合商業銀行儲蓄部（下稱世華銀行）第000000
    00000號帳戶提示兌現後，旋於同日將該筆款項以提現
    為名、轉帳為實之方式，偽以楊勝雄名義，填具用以表示提
    領存款二十萬元、二百二十萬元之取款憑條二紙，並於其上
    蓋用楊勝雄之印鑑，進而持向世華銀行行員提出行使，使世
    華銀行之行員誤以為係楊勝雄本人自該活儲帳戶內提領二十
    萬元、二百二十萬元，再以現　金之方式，將上開二筆款項
    存入丁○○設於中國信託銀行之上揭帳戶，以上述方式將征
    邦公司設於世華銀行支存帳戶及楊勝雄名下如附表所示之活
    儲帳戶內之款項均移入其設於中國信託銀行之上揭帳戶達八
    百萬四千零三十二元，除用以支付征邦公司貨款及楊勝雄喪
    葬費用等計六百十萬一千一百零八元之合理費用外，餘均侵
    占入己；後又再與乙○○共同基於意圖為自己不法所有、偽
    造有價證券及行使偽造私文書之概括犯意聯絡，續以征邦公
    司（負責人章為楊勝雄）名義簽發發票日分別為八十九年一
    月十四日、八十九年一月二十七日、八十九年一月二十九日
    、八十九年二月十六日、八十九年三月六日、八十九年三月
    十日、八十九年三月二十日、八十九年三月二十三日、八十
    九年四月二十七日，簽發面額分別為一百六十萬元、四十一
    萬元、六十三萬元、八十九萬元、五十二萬元、一百二十一
    萬六千元、八十四萬元、四十六萬元、七十七萬三千八百三
    十三元，受款人均為乙○○之支票多紙，由乙○○於設於世
    華銀行之支存帳戶內提示兌領後，旋以現金之方式存入乙○○設於世華銀行帳號第00000000000號之活儲帳
    戶內，以此方式將征邦公司支存帳戶內之帳戶餘款逐次轉入
    乙○○之私人帳戶內，累計達七百三十三萬九千八百三十三
    元，侵占入己，並足生損害於戊○○之繼承權、各該銀行存
    款管理之正確性及遺產管理之正確性。丁○○另與乙○○共
    同基於行使偽造私文書及使公務員登載不實之犯意聯絡，明
    知楊勝雄未授權將其所有之征邦公司出資額及股份轉讓，亦
    未實際召開股東會，竟委由不知情之會計師偽造楊勝雄之簽
    名，並盜用楊勝雄先前留存之印章蓋用印文，偽造征邦公司
    股份轉讓股東同意書、變更登記申請書及征邦公司章程修正
    條文對照表等不實文書資料，將楊勝雄名下之征邦公司股權
    全數轉讓與乙○○，於八十九年一月二十八日，持以行使向
    臺北市政府建設局辦理征邦公司之出資額及股份轉讓、變更
    負責人及修改章程等事項之變更登記，使承辦之公務員將上
    述不實事項登載於職務上所掌之公司登記案卷公文書，足以
    生損害於楊勝雄之繼承人戊○○之繼承權、公司登記主管機
    關臺北市政府建設局對於公司登記管理之正確性及遺產稅捐
    稽徵之正確性，因認被告丁○○、乙○○二人涉犯刑法第二
    百十六條、第二百十條之行使偽造私文書罪嫌，第二百零一
    條第一項偽造有價證券罪嫌、第二百十四條使公務員於職務
    上公文書登載不實罪嫌、第三百三十六條第二項業務侵占罪
    嫌及同法第三百三十九條第一項之詐欺取財罪嫌等，另被告
    丁○○另犯刑法第三百三十九條之二第一項之利用自動設備
    詐欺罪嫌。
二、按犯罪事實應依證據認定之，無證據不得認定犯罪事實，又
    不能證明被告犯罪者，法院應諭知無罪之判決，刑事訴訟法
    第一百五十四條第二項、第三百零一條第一項分別定有明文
    ，又告訴人之告訴，係以使被告受刑事訴追為目的，是其陳
    述是否與事實相符，仍應調查其他證據以資審認（最高法院
    五十二年台上字一三○○號判例意旨參照）。
三、公訴意旨認被告涉有上開罪嫌，無非以告訴人戊○○及告訴
    代理人丙○○之證訴、證人甲○○之證述及財團法人私立台
    北醫學院附設醫院八十八年十二月十七日出具之病人病危通
    知單、八十八年十二月二十三日出具之楊勝雄死亡證明一份
    、委託書、保管箱印鑑卡遺失保管箱鑰匙補發申請書、保管
    箱退租通知書、保管箱開箱紀錄單、亞洲信託公司出租保管
    箱分戶帳各一份、世華銀行九十年八月十五日世儲字第三四
    五號函暨征邦公司支存帳號第00000000000號、
    楊勝雄帳號第0000000000號帳戶自八十七年至八
    十九年間之交易明細分戶帳各一份、世華銀行九十年十一月
    二十七日世儲字第五０五號函暨相關傳票影本、臺灣土地銀
    行（下稱土地銀行）九十年八月十日九十儲存字第九０００
    ０二四二０號函暨楊勝雄所有第0000　0000000
    0號帳戶交易明細一份、土地銀行九十年十月二日九０儲存
    字第九００００二九九八號函暨附件、合作金庫銀行（下稱
    合庫銀行）九十一年一月十一日合金長春（91）字第００一
    四六號函暨楊勝雄所有第0000000000000號帳
    戶自八十八年十二月一日至九十年十二月三十一日之交易明
    細影本、中國信託銀行九十一年一月八日竹外發字第二九九
    二０００九號函暨被告丁○○所有之第00　000000
    00000號帳戶自八十八年十二月一日至九十一年一月四
    日間之往來交易明細、九十四年五月九日中信銀第0000
    000000一號函暨所附傳票、臺灣臺北地方法院檢察署
    勘驗筆錄一份、征邦公司登記卷宗（含變更登記申請書、股
    東同意書、章程為其主要論據。
四、訊據被告丁○○固自承於右揭時、地領取楊勝雄銀行存款及
    簽發支票，填具委託單取走楊勝雄置於保管箱內物品，及將
    楊勝雄所有之征邦公司股份移轉登記予被告乙○○等事實；
    被告乙○○則自承受讓登記楊勝雄於征邦公司之股權等事實
    ，惟均堅決否認涉有行使偽造文書、詐欺、偽造有價證券、
    侵占及使公務員登載不實等犯嫌，被告丁○○辯稱：(1)楊勝
    雄生前已將征邦公司交予其代為處理，且對其表示務必繼續
    經營征邦公司。八十八年五月楊勝雄第一次手術時將保管箱
    鑰匙交給其使用，且其權狀也放在同一保管箱，其也分擔一
    半保管箱之租金，保管箱是其與楊勝雄共用。於楊勝雄病危
    昏迷時，因征邦公司有一批貨亟待出口，但其遍尋不著該批
    貨物之信用狀，乃至亞洲信託公司楊勝雄租用之保管箱內尋
    找，以便出貨，後來是因銀行人員告知既然楊勝雄病危，將
    保管箱退租較為方便、有利，其又知道密碼、保管箱號碼、
    印鑑也有，在銀行人員見證下，其簽下楊勝雄的名字，始將
    保管箱退租，並代為保管其內物品，但其有列出保管箱內物
    品明細表，其也擔心楊勝雄沒過世，這樣做可以不可以；(2)
    至於楊勝雄死後其領出之銀行存款，均係用於支付征邦公司
    之營運及楊勝雄醫藥及殯葬等費用，其均依楊勝雄之指示，
    留有支出之收據明細可供查證，並未侵占任何款項；(3)而在
    楊勝雄過世後，征邦公司急需負責人處理業務，公司押匯，
    銀行要對公司徵信，如沒有負責人，銀行無法通融，銀行遂
    通知其趕快處理，因告訴人之母丙○○無意接手征邦公司，
    且有限公司股東須五人以上，被告乙○○係征邦公司員工中
    學歷最高者，乃暫將楊勝雄之股份移轉登記予被告乙○○，
    以藉此繼續經營征邦公司；(4)至征邦公司之資金運用部分，
    其　與楊勝雄收到國外美金匯款，因為錢放在甲存沒有利息
    ，所以都把錢先放在世華銀行、土地銀行，另外一個帳戶臺
    北銀行用來出口退稅，錢再轉給其跑腿，其不懂押匯，楊勝
    雄死後就由被告乙○○處理，楊勝雄以系爭銀行帳戶管理征
    邦公司資金使用，系爭銀行帳戶本來就是用於經營征邦公司
    ，原本是由楊勝雄經營臺北地區的業務，其負責臺中之業務
    ，然因楊勝雄在六月份第一次手術，即將全部公司業務交付
    予伊處理，包括財產，楊勝雄有一子女，即為告訴人，而配
    偶已離婚，因為世華銀行以負責人已死亡不存在，不讓征邦
    公司押匯，所以必須由其他股東承受，所以才以乙○○繼受
    楊勝雄的股份，征邦公司的實際經營人只有楊勝雄與伊，楊
    勝雄於八十八年六月八日所寫的信件，不能做為遺囑，其原
    本認為若死亡，以該文書內容執行；(5)楊勝雄的財產有臺中
    房子一棟、臺北市○○○路之房子一棟，以及保管箱內的珠
    寶都交付給告訴人了，願意將楊世雄之股份交還予告訴人，
    原本就是為了便宜之計才將股份暫時移轉予被告乙○○等語
    。被告乙○○則辯稱：(1)因有限公司需有五人以上之股東，
    且公司往來之銀行亦表示需變更負責人登記後，方肯出具信
    用狀，為繼續公司之經營及方便公司出貨，故始配合變更登
    記其為征邦公司之名義負責人；(2)一切業務均由被告丁○○
    處理，伊並不清楚等語。
五、經查：
（一）關於被告丁○○領取楊勝雄銀行帳戶內存款部分：
１、證人楊長壽於偵查中證稱：「（保險箱內有何物？）有一包
    黃金，我只注意有一個戒指，在八十八年六月我有看到一張
    筆記紙寫的遺囑。」（見偵查第二捲問頁二九）、「（提示
    卷內以筆記紙底稿，是否你所見的遺書？）是，就是這張。
    」（見偵查卷第二捲頁一六三），，而觀之卷附楊勝雄八十
    八年五月二十七日日記記載：「順便幫阿昌（被告乙○○）
    世平（被告丁○○）各帶一份餐，這幾天多虧他們四處奔波
    幫忙」及楊勝雄信件影本，第五點記載：「其餘臺中不動產
    及存款由世平繼續經營使用」及上開楊勝雄遺書第五點記載
    「其餘台中不動產及存款由世平繼續經營使用」，是楊勝雄
    於就醫治療期間，被告等已協助處理征邦公司業務，況楊勝
    雄於預備之遺言中，既已明確表示存款交由被告丁○○繼續
    經營使用，則被告丁○○所辯伊係經過楊勝雄授權，始自前
    揭帳戶中提領款項及簽發支票支付征邦公司營運及楊勝雄醫
    療及殯葬等費用等語。
２、又被告丁○○為征邦公司之股東之事實，有財團法人金融聯
    合徵信中心公司董監事及經理人名單影本一件附卷可稽，是
    征邦公司應由楊勝雄及丁○○所共同經營，再者，征邦公司
    股東田威雄亦證稱：楊勝雄死前征邦公司臺中部分即由被告
    丁○○處理，楊勝雄死後，資金調度也都由被告丁○○處理
    ，被告丁○○一直在補征邦公司之現金等語（見偵查第五捲
    頁七四至七五）且被告丁○○所提出銀行外匯水單、電匯申
    請書、匯款申請書、銀行存摺等相互勾稽；從而，楊世所辯
    帳戶中的資金系供征邦公司使用等語，應非虛妄。
３、復有被告丁○○提出之醫療單據在卷可稽，是則被告丁○○
    、乙○○二人所辯伊係經過楊勝雄授權，始自前揭帳戶中提
    領款項及開立支票支付征邦公司營運及楊勝雄醫療及殯葬等
    費用等語，即堪採信，其主觀上當無何偽造文書或侵占及偽
    造有價證券之故意，自無成立行使偽造文書、詐欺、侵占及
    偽造有價證券之犯行。
（二）移轉股權並變更登記被告乙○○為征邦公司負責人部分：
１、被告丁○○與被告乙○○於八十九年一月二十八日在征邦公
    司變更登記申請書上之董事欄蓋以楊勝雄之印章，並於征邦
    公司股權轉讓股東同意書上蓋以楊勝雄之印章，將楊勝雄之
    出資額三百萬元，轉讓予被告乙○○，並向臺北市政府建設
    局申請變更登記等情，業據被告二人自承不諱，復有征邦公
    司變更申請書、股東同意書章程條文對照表、有限公司變更
    登記表在卷可按，然此均僅得證明被告二人確有將楊勝雄股
    份移轉與被告乙○○之情，而是否構成刑法偽造文
    書罪則仍待就其行為依構成要件加以檢驗，尚難據此即為不
    利於被告之判斷。
２、訊之被告丁○○所辯，楊勝雄生前即常委其代為處理征邦公
    司事務，並要伊於其死後，移轉股份與被告乙○○，繼續經
    營公司等情，除核與被告乙○○所為之供述相符外，證人黃
    皇期於偵查中證稱：「（有無聽楊勝雄稱他過世後，征邦要
    如何處理？）要丁○○繼續做下去，要平過戶某些東西給乙○○」（見偵查第二捲頁八六反面），證人洪邦權復於偵查
    中證稱「（丁○○去找楊勝雄要拿ＬＣ，為何你把存摺交給
    他？）因雄生病期間，只有丁○○在他身邊，且雄只信任他
    ，大部份都交由他處理，身分證、印章也都交給平，雄生病
    期間，征邦業務也都是平在處理，所以我就將存摺交給平。
    」（見偵查第二捲頁一六五），證人即楊勝雄之兄楊長壽亦
    證稱：「（楊勝雄在世時，丁○○是否在公司上班？）他有
    在公司幫忙」（見偵查第二捲頁二八），即告訴人之母親丙○○亦於偵查中稱：「（八十八年十二月三日到十二月二十
    一日這段時間，公司何人處理？）乙○○與丁○○負責」、
    「（平何時到公司？）他常來台北，在八十八年十二月三日
    雄住院時，平說乙○○英文比較好，可以幫忙公司業務，另
    遺書有律師公證，我想他們很熱心，且雄也很照顧他，我也
    沒有反對。」、「（八十八年十二月三日至十二月二十一日
    住院時，雄知否平他們在處理公司業務？）知道，他也沒反
    對」等語（均見偵查卷第二捲頁三二六反面、頁三二七反面
    ），且觀之前揭楊勝雄遺書中第五點記載：「其餘台中不動
    產及存款由世平繼續經營使用」，而考之被告丁○○與楊勝
    雄為叔姪關係，又在同一公司上班，則將公　司事務委由被
    告丁○○處理亦屬常情，是楊勝雄於遺書中所稱「繼續經營
    」，應係指繼續經營征邦公司，當無疑義，是被告丁○○所
    辯尚非無據，應認為可採。從而，被告丁○○就其叔叔楊勝
    雄有關公司股份之處理，既係繼續經營公司之手段，顯係經
    楊勝雄之概括授權，亦應堪認定。
３、據上所述，被告丁○○所為將股份移轉登記至被告乙○○名
    下之行為既在楊勝雄概括授權範圍內，且被告等主觀上以信
    楊勝雄將為同此處理為念，進而基於繼續經營公司事務之處
    理模式，為前開移轉登記之行為，在主觀上難認有實現偽造
    文書罪構成事實之決意（或認識），即無犯罪之故意，自不
    能認為構成犯罪。是此部分被告等所為與刑法第二百十條偽
    造文書罪之構成要件即屬有間，不能認為構成該罪，自亦無
    使公務員登載不實之犯行。
（三）被告丁○○填具楊勝雄名義之委託書開取保管箱，並取走
      保管箱內物品部分：
１、證人田威雄於偵查中證稱：「我可以證明保險箱是楊勝雄與
    被告共用，有時，陪同丁○○去開保險箱，我有目睹丁○○
    去放放置房子權狀」等語（見偵查第五捲頁七三）　，是可
    證楊勝雄過世前，系爭保管箱即由楊勝雄和被告丁○○共同
    使用據證人洪邦權於於偵查中證稱：「（八十八年十二月十
    七日去楊勝雄去作何事？）我日期忘了，他去家裡說一張信
    用狀找不到，那時雄半昏迷中，丁○○便自己去找鑰匙打開
    ，我不知他拿走何物」、「（存摺是你拿給丁○○？）丁○○沒有說要存摺，是我拿給他的，在八十八年十二月十七日
    後平是急著找信用狀」、「（為何拿給丁○○？）因很多證
    件楊勝雄都放在丁○○那」等語（見偵查卷第二捲六十頁反
    面），足徵被告丁○○辯稱係因欲找一張信用狀，始填寫楊
    勝雄名義之委託書打開保管箱尋找等語，尚非無稽。
２、承上所述，楊勝雄生前既已將征邦公司交由被告丁○○經營
    管理，證件及印章　亦均交由被告丁○○保管，被告丁○○
    填具楊勝雄名義之委託書，打開保管箱　取走信用狀，既屬
    經營公司之事務，應認亦係在楊勝雄概括授權範圍內，自與
    　刑法第二百十條偽造文書罪之構成要件即屬有間，不能認
    為構成該罪，自亦無成立行使偽造私文書之餘地。
３、至於被告丁○○取走保管箱內物品部分，丁○○均有陳列在
    楊世芬及楊長壽面前，並列有明細表，且丁○○已將保管箱
    內黃金飾品當場交給楊長壽，至於其他如債務人之票據等物
    品，則係因楊長壽不願保管，丁○○便先將票據傳真給告訴
    人之母丙○○作為存證，但是丙○○要求依照票據面額給付
    現金，無理要求，丁○○無法做到，只好繼續保管等事實，
    業據證人楊長壽結證明確，並有楊長壽、楊世芬簽名之明細
    表影本一紙在卷足憑，丙○○亦自陳丁○○確有傳真債務人
    之票據，且亦有自楊長壽處收到上開黃金飾品，而公訴人認
    為被告丁○○侵占保管箱內之物品，顯乏證據證明，且倘被
    告丁○○果欲圖謀不法利益，於取走保管箱內物品之後，何
    不逕行竊予處理，乃至大費周章與姊姊及五叔商定後列出明
    細表？復又將票據傳真與丙○○以為存證，致縱　有得利，
    亦有遭告訴人追索之可能？且又何必將黃金飾品交由楊長壽
    轉交告訴　人之母丙○○保管，不直接予以納為己用？諸此
    均益證被告丁○○並無圖謀自己不法利益之意圖甚明，是顯
    難以被告丁○○嗣後保管保管箱內之物品，遽為認定其涉嫌
    侵占之依據。
六、綜上，楊勝雄與被告丁○○原分別負責征邦公司臺北與臺中
    之業務，楊勝雄罹病就醫期間，被告丁○○代為處理征邦公
    司業務，及至楊勝雄病故後，被告丁○○遵照楊勝雄之遺言
    繼續經營征邦公司，縱楊勝雄與被告丁○○之委任關係因楊
    勝雄之死亡而消滅，然公訴人亦無積極證據證明被告丁○○
    、乙○○二人有何主觀上實施犯罪構成事實之意思，揆諸前
    揭說明及判例意旨，應作有利被告等之認定，不得逕以上開
    該罪相繩，是被告等上開所辯，尚堪採信。此外，復查無其
    他積極證據足資認定被告等有何公訴意旨所指犯行，應認被
    告等罪嫌均尚有未足，應為無罪之諭知。
據上論斷，應依刑事訴訟法第三百零一條第一項判決如主文。
本案經檢察官黃士元到庭執行職務。
中　　華　　民　　國　　96　　年　　1 　　月　　29　　日
                               臺灣臺北地方法院刑事第八庭
                                    審判長法  官  陳德民
                                          法  官  孫曉青
                                          法  官  唐于智
以上正本證明與原本無異。
如不服本判決應於送達後十日內向本院提出上訴狀。
                                          書記官  惠  莊
中　　華　　民　　國　　96　　年　　1 　　月　　29　　日
